【裁判字號】    95,易,2975
【裁判日期】    951108
【裁判案由】    詐欺
【裁判全文】
臺灣臺中地方法院刑事判決              95年度易字第2975號
公  訴  人  臺灣臺中地方法院檢察署檢察官
被      告  乙○○
                    國民
上列被告因詐欺案件，經檢察官提起公訴（九十五年度偵字第一
六一二四號、第一六一二五號、第一六一二六號、第一七六八三
號），被告於本院準備程序中為認罪之陳述，經本院合議庭評議
後，裁定由受命法官獨任改行簡式審判程序，本院判決如下：
    主  文
乙○○幫助共同連續意圖為自己不法之所有，以詐術使人將本人
之物交付，處有期徒刑肆月，如易科罰金，以銀元佰元即新臺
幣玖佰元折算壹日。
    事  實
一、乙○○明知金融行庫之存摺、提款卡等於身分上、交易上係
    具有重要憑信之文件，且具有屬人性，可預見他人使用其所
    有之銀行存摺、提款卡，可能用於掩飾因犯罪所匯入之款項
    ，竟仍容任該人使用其帳戶以遂行詐騙他人財物之犯行，而
    不違背其本意，於不詳時間、地點，透過報紙夾報之收購帳
    戶廣告，聯絡姓名、年籍不詳自稱「陳先生」之成年男子，
    將其在臺灣銀行股份有限公司太平分行（以下簡稱臺銀太平
    分行）所開立之帳戶號碼：000000000000號帳戶、其在合作
    金庫股份有限公司太平分行（以下簡稱合庫太平分行）所開
    立之帳戶號碼：0000000000000號帳戶及其在中華郵政股份
    有限公司太平郵局（以下簡稱太平郵局）所開立之帳戶號碼
    ：00000000000000號帳戶之存摺、提款卡及提款卡之密碼，
    以新臺幣（下同）二千元、二千元、三千元之代價出賣並交
    付姓名、年籍不詳自稱「陳先生」之成年男子，而基於幫助
    詐欺集團詐財之不確定故意，任由他人藉以遂行犯罪。嗣自
    稱「陳先生」之成年男子與該詐騙集團成員於取得乙○○上
    開帳戶之存摺、提款卡及提款卡之密碼等物後，即基於為自
    己不法所有之概括犯意聯絡，連續於民國九十五年四月初某
    日，致電戊○○佯稱為「亞太資訊生活館蕭麗虹」，以戊○○中獎一百萬元為由，要求戊○○匯款三萬元，致戊○○陷
    於錯誤，於同年月二十七日上午十時二十九分許（起訴書誤
    載為九時三十分許），匯款至上開乙○○臺銀太平分行帳戶
    中；於同年月二十五日十四時許，致電予甲○○佯以係其友
    人老胡有急用為由，致甲○○陷於錯誤，於同年月二十六日
    十一時十六分許，匯款四萬元至上開乙○○合庫太平分行帳
    戶；另於同年月二十五日十三時十五分許，撥打電話予丁○○宣稱其名義遭人冒用申請行動電話，並要求丁○○將其土
    地銀行內之存款匯入乙○○上開太平郵局帳戶，致丁○○陷
    於錯誤，於同日十四時四十五分許，匯款四十九萬元至上開
    帳戶；復於同年月二十五日十三時三十分許，致電丙○○宣
    以其行動電話一萬七千元未繳納，使丙○○陷於錯誤，於同
    日十四時許，匯款四萬二千元至乙○○上開太平郵局帳戶。
    嗣戊○○、甲○○、丁○○、丙○○發覺有異始知受騙，故
    向警方報案而查獲上情。
二、案經臺中縣警察局霧峰分局報告臺灣臺中地方法院檢察官偵
    查起訴。
    理  由
一、訊據被告乙○○就前開犯罪事實於本院審理中坦認不諱，核
    與告訴人戊○○、甲○○、丁○○、丙○○於警詢中之指述
    情節相符，並有乙○○所有之上開臺銀太平分行帳戶之交易
    明細表、合庫太平分行帳戶之開戶資料及往來交易明細表、
    以及太平郵局帳戶之立帳申請書影本及交易詳情各一份附卷
    可稽，復有被害人戊○○第七商業銀行自動櫃員機交易明細
    表、內政部警政署反詐騙案件紀錄表、臺中市警察局第二分
    局立人派出所受理各類案件紀錄表、受理刑事案件報案三聯
    單、受理詐欺案件涉案帳戶警示、電話斷話通報單；被害人
    甲○○上海商業銀行匯款申請書、內政部警政署反詐騙案件
    紀錄表、臺北縣警察局新店分局受理各類案件紀錄表、受理
    刑事案件報案三聯單、受理詐騙帳戶通報警示、詐騙電話斷
    話簡便格式表；被害人丁○○臺灣土地銀行匯款申請書、內
    政部警政署反詐騙案件紀錄表、高雄縣警察局仁武分局大社
    分駐所受理各類案件紀錄表、受理詐騙帳戶通報警示、詐騙
    電話斷話申請表；被害人丙○○高雄武廟郵局匯款收執聯、
    、內政部警政署反詐騙案件紀錄表、高雄市警察局三民第二
    分局鼎金派出所受理各類案件紀錄表、受理詐騙帳戶通報警
    示及詐騙電話斷話簡便格式表在卷可佐，堪認被告自白屬實
    。按今日一般人至郵局或銀行開設帳戶使用，實非難事，並
    無任何特別資格之限制，如非供犯罪之非法使用，衡諸常情
    ，自無置自己名義帳戶不用，而取得他人帳戶使用之必要。
    且金融存款帳戶事關存戶個人財產權益之保障，其與存戶印
    鑑章結合，具高度專有性，若非申請人本人或與本人親密關
    係者，難認有何理由可自由流通使用該存摺之必要，一般人
    皆有妥為保管，防阻他人任意使用之認識，縱因特殊情況偶
    有交付他人使用之需，亦必然深入瞭解用途後再行提供以使
    用，方符常情。而該等專有物品如落入不明人士手中，極易
    被利用為與財產有關之犯罪工具，此又係具備一般生活智識
    者皆能體察之常識；參以邇來詐欺者使用他人存摺作為指示
    被害人匯款工具之犯罪類型層出不窮，並廣經媒體披載，凡
    對社會動態尚非全然不予關注者均能知曉。本件被告乙○○
    係已成年且具一般智識程度，對於上開各情自有認識，竟仍
    將自己前開銀行、郵局帳戶之存摺、提款卡、密碼等，販賣
    予姓名、年籍不詳之成年人使用，被告主觀上顯具有縱使該
    姓名、年籍不詳之成年人取得該存摺、提款卡或密碼後，持
    以作為詐欺取財之用，亦不違背其本意之不確定故意至明。
    然以被告僅係單純依該姓名、年籍不詳之成年人要求提供前
    開銀行、郵局之帳戶存摺、提款卡等資料，並未參與詐騙被
    害人財物之構成要件行為，是主觀上僅係基於幫助他人詐欺
    取財之意思，亦屬無疑。綜上所陳，被告前開自白確與事實
    相符，均堪信採。本件事證明確，被告上開犯行洵堪認定。
二、按連續幫助與幫助連續為不同之犯罪態樣，如基於概括犯意
    ，多次幫助他人犯罪，為連續幫助，該幫助者有多次犯罪行
    為；如以一幫助行為，幫助他人連續犯罪，則為幫助連續，
    就幫助犯而言，僅有一次犯罪行為；如幫助者以多次幫助行
    為幫助他人連續犯罪，則為連續幫助連續，該幫助犯及被幫
    助之正犯，均有多次之犯罪行為。查本件被告乙○○將其開
    設之上開銀行、郵局帳戶交予詐騙集團成員，供作渠等共同
    詐欺取財之用，係基於幫助他人詐欺取財之不確定故意，所
    為係詐欺取財罪構成要件以外之幫助行為。又該自稱「陳先
    生」之人以及姓名年籍不詳之詐騙集團成員，彼等之間顯然
    有犯意聯絡及行為之分擔，為共同正犯；而該「陳先生」及
    姓名年籍不詳之詐騙集團成員先後多次詐欺取財之犯行，時
    間緊接，方法相同，顯係基於概括犯意反覆為之，為連續犯
    ，應依刑法第五十六條之規定，以一罪論。核被告乙○○所
    為，係犯刑法第三十條第一項、第三百三十九條第一項之幫
    助共同連續詐欺取財罪，依刑法第三十條第二項幫助犯之規
    定減輕其刑。爰審酌被告乙○○因貪圖小利，擅自提供金融
    機構帳戶供他人非法使用，使犯罪難以查緝，等同助長犯罪
    ，行為殊屬不當，惟念及被告犯後已能坦承犯行，態度尚稱
    良好等一切情狀，量處如主文所示之刑，並諭知易科罰金之
    折算標準，以資懲儆。
三、新舊法比較部分：
  (一)刑法第二條第一項但書所規定適用最有利於行為人之法律，
    係指行為人行為時與行為後裁判時之法律皆有處罰之規定，
    始有比較新舊法之適用。而新舊法何者最有利於行為人，固
    應就罪刑有關法定加減原因等規定之情形，而為比較，但對
    於犯罪構成要件是否寬鬆，乃屬犯罪成立與否之範圍，與是
    否有利之比較無涉（最高法院九十三年臺上字第四一六四號
    判決參照）。經查：
  1.本件被告行為後，刑法第二十八條關於「實施」之文字雖已
    修正為「實行」，惟此僅為杜爭議，而確定在「實行」概念
    下之共同參與行為，始成立共同正犯之概念，對於共同正犯
    之處罰規定之規定並無不同，是刑法關於共同正犯之處罰規
    定於新舊法均無不利之情形，依刑法第二條第一項前段之規
    定，應逕行適用被告行為時之法律規定，即應適用修正前刑
    法第二十八條之規定論處，合先敘明。
  2.又本件被告行為後，刑法第三十條固業經修正公布施行，修
    正後刑法第三十條規定：「幫助他人實行犯罪行為者，為幫
    助犯。雖他人不知幫助之情者，亦同。幫助犯之處罰，得按
    正犯之刑減輕之。」，而修正前則規定：「幫助他人犯罪者
    ，為從犯。雖他人不知幫助之情者，亦同。從犯之處罰，得
    按正犯之刑減輕之。」，揆諸本條之修正立法理由係為確認
    幫助犯採共犯從屬性說之「限制從屬形式」，並避免「從犯
    」之不同解讀，而將「從犯」修正為「幫助犯」，並明示幫
    助犯之成立，亦以被幫助者著手犯罪之實行，且具備違法性
    為必要，而將條文文字修正為「幫助他人實行犯罪行為者，
    為幫助犯」。
  3.本件被告單純出售帳戶供詐欺取財集團作為被害人匯款之使
    用，既評價為幫助詐欺取財的行為，而上開修正亦僅著眼於
    觀念的釐清，則適用修正施行前之刑法第二十八條、第三十
    條規定論擬，並無不利於被告的情形，故依刑法第二條第一
    項前段規定，應適用被告行為時即修正前刑法第二十八條及
    第三十條之規定。
  (二)按刑法第二條第一項所稱之法律，係指刑罰所依存的整體法
    律狀態，故法律有變更應指足以影響行為的可罰性與法律效
    果的法令因修正或廢止而有所變更而言。所以刑法法律變更
    概念，應界定在法律規定的改變，足以影響刑罰權判斷者而
    言，刑法總則的變更，自然會影響到個別犯罪的成立，乃至
    於法律效果的結構，自屬法律變更，應為新舊法之比較。而
    刑法修正之後，原屬牽連犯及連續犯之數個犯罪行為，依新
    法應數罪併罰，比較修正前之規定，可依裁判上一罪論處，
    顯然修正前之規定有利於被告，如仍依修正後之規定，對於
    被告極為不利，從而，解釋上對於刑法第二條之解釋，應包
    括此種影響罪刑加重之規定。經查：本件正犯詐欺取財行為
    後，刑法第五十六條關於連續犯之規定業已刪除，是其犯後
    法律已有變更，則該正犯於舊法時期所犯之多次連續詐欺取
    財罪，依修正施行前刑法第五十六條之規定，為連續犯，應
    以連續詐欺取財罪論以一罪，並得加重其刑至二分之一；而
    依修正施行後之刑法，並無連續犯之規定，且依新法應各別
    多次論斷之結果（即數罪併罰），其刑度顯較修正前應依刑
    法第五十六條之規定以一連續詐欺取財罪為重，經比較新舊
    法結果，以該正犯行為時之規定較為有利於行為人，新法之
    規定對於本件正犯並無較為有利之情形，自應依刑法第二條
    第一項前段規定，適用修正施行前之刑法第五十六條規定，
    論以一詐欺取財罪，並加重其刑。則本件被告幫助正犯為連
    續詐欺取財，係犯幫助共同連續詐欺取財罪。
  (三)被告行為後，刑法第三十三條第五款業於九十四年二月二日
    以華總一義字第０九四０００一四九０一號令修正公布，並
    自九十五年七月一日起施行；修正後刑法第三十三條第五款
    規定「罰金：新臺幣一千元以上，以百元計算之。」，與修
    正前刑法第三十三條第五款規定「罰金：一元以上。」不同
    。比較新舊法結果，以舊法較有利於行為人，新法並無對被
    告較為有利之情形，故依刑法第二條第一項前段規定，本件
    被告所犯關於刑法第三百三十九條第一項詐欺取財罪之法定
    刑罰金部分，自應適用行為時之法律即修正前刑法第三十三
    條第五款規定決定其罰金部分之法定刑。
  (四)被告行為後，罰金罰鍰提高標準條例第二條業已刪除，而刑
    法第四十一條第一項前段關於易科罰金之折算標準已由舊法
    之銀元一百元、二百元、三百元修正為新臺幣（下同）一千
    元、二千元、三千元，因屬科刑規範事項之變更，其折算標
    準為裁判時所應諭知，自有就新舊法規定比較之必要，經比
    較新舊法結果，以被告行為時之舊法較為有利於被告，新法
    並無對被告有較為有利之情形，是依刑法第二條第一項前段
    之規定，本件應適用被告行為時之舊法即依修正前刑法第四
    十一條第一項前段、修正前罰金罰鍰提高標準條例第二條、
    現行法規所定貨幣單位折算新臺幣條例第二條之規定，諭知
    易科罰金之折算標準。
  (五)再查被告行為後，業已增訂刑法施行法第一條之一，並於九
    十五年七月一日施行，且規定：「中華民國九十四年一月七
    日刑法修正施行後，刑法分則編所定罰金之貨幣單位為新臺
    幣。九十四年一月七日刑法修正時，刑法分則編未修正之條
    文定有罰金者，自九十四年一月七日刑法修正施行後，就其
    所定數額提高為三十倍。但七十二年六月二十六日至九十四
    年一月七日新增或修正之條文，就其所定數額提高為三倍。
    」，是就現行刑法中，有關於罰金刑處罰之規定已有修正，
    惟經比較增訂之刑法施行法第一條之一與被告行為時之罰金
    罰鍰提高標準條例第一條前段、現行法規所定貨幣單位折算
    新臺幣條例第二條結果，二者規定適用之結果並無不同，則
    本案即應依被告行為時之舊法即依罰金罰鍰提高標準條例第
    一條前段為法條適用之依據，附此敘明。
據上論斷，應依刑事訴訟法第二百七十三條之一第一項、第二百
九十九條第一項前段，刑法第二條第一項前段、第三百三十九條
第一項，修正前刑法第二十八條、第三十條第一項、第二項、第
五十六條、第四十一條第一項前段，罰金罰鍰提高標準條例第一
條前段、修正前罰金罰鍰提高標準條例第二條，現行法規所定貨
幣單位折算新臺幣條例第二條，判決如主文。
中    華    民    國    95    年    11    月     8    日
                        臺灣臺中地方法院刑事第四庭
                                法  官  林學晴
以上正本證明與原本無異。
如不服本判決，應於收受送達後十日內向本院提出上訴書狀（應
附繕本）。
                                書記官  賴淵瀛
中    華    民    國    95    年    11    月     8    日
附錄論罪科刑法條
刑法第三百三十九第一項：
意圖為自己或第三人不法之所有，以詐術使人將本人或第三人之
物交付者，處五年以下有期徒刑、拘役或科或併科一千元以下罰
金。


司法院資訊處製作；財團法人民間司法改革基金會備份。
